【裁判字號】    99,易,446
【裁判日期】    990507
【裁判案由】    詐欺
【裁判全文】
臺灣臺北地方法院刑事判決               99年度易字第446號
公  訴  人  臺灣臺北地方法院檢察署檢察官
被      告  甲○○
上列被告因詐欺案件，經檢察官提起公訴（99年度偵字第2825號
），因被告於本院準備程序中先就被訴事實為有罪之陳述，經本
院合議庭裁定適用簡式審判程序，茲判決如下：
    主  文
甲○○幫助意圖為自己不法之所有，以詐術使人將本人之物交付
，處有期徒刑貳月，如易科罰金，以新臺幣壹仟元折算壹日。緩
刑貳年，緩刑期內付保護管束，並向檢察官指定之政府機關、政
府機構、行政法人、社區或其他符合公益目的之機構或團體，提
供肆拾小時之義務勞務。
    事  實
一、甲○○依其已成年之社會經驗，應有相當之智識程度，明知
    金融機構帳戶之金融卡及提款密碼為個人信用之表徵，任何
    人均可自行到金融機構申請開立存款帳戶及申請金融卡，並
    無特別之窒礙，並可預見將自己所有之帳戶金融卡及提款密
    碼、存摺等金融帳戶資料交付或提供他人使用，可能因此供
    不法詐騙份子用以詐使他人將款項匯入後，再加以提領之用
    ，以達到不法詐騙份子隱瞞資金流向及避免提款行為人身分
    曝光之目的，因急於覓得工作，仍基於幫助詐欺之不確定故
    意，於民國98年11月13日某時，依不詳姓名年籍成年人士所
    組詐欺集團成年人士之指示，在臺北縣板橋市○○路附近，
    將其所申請之日盛國際商業銀行（下稱日盛銀行）松江分行
    （址設臺北市○○區○○路68號）帳號00000000000000號帳
    戶之存摺、金融卡及提款密碼，交付予該詐欺集團某不詳姓
    名年籍之成年男子，作為該詐欺集團犯罪取財收受款項之工
    具，嗣該詐欺集團成員取得上開甲○○帳戶資料後，於98年
    11月15日下午15時43分前之某時，以電話向乙○○佯稱：之
    前乙○○於東森購物網購買物品時，因付款方式誤設定為分
    期付款，如不即時處理將造成重複扣款，玉山銀行客服人員
    將幫助乙○○處扣款錯誤問題，即由該詐欺集團另名不詳真
    實姓名年籍成年人士撥打電話給乙○○，接續對乙○○詐稱
    其係玉山銀行客服人員，其願在電話線上直接為乙○○解決
    重複扣款問題，要求乙○○立即到附近自動櫃員機依其指示
    操作，使乙○○陷於錯誤，於同日下午15時43分許，在高雄
    市三民區○○○路207號高雄大順郵局自動櫃員機前，依電
    話指示操作自動櫃員機而轉帳新臺幣（下同）9,006元至甲
    ○○上開日盛銀行松江分行帳號00000000000000號帳戶內，
    上開款項隨即遭該詐欺集團不詳成員持上開甲○○帳戶之金
    融卡、提款密碼提領一空。嗣乙○○查覺有異，於同日下午
    向高雄市政府警察局三民第二分局覺民派出所報案。
二、案經臺北市政府警察局中山分局報請臺灣臺北地方法院檢察
    署檢察官偵查起訴。
    理  由
一、程序方面：
    本件被告甲○○所犯幫助詐欺取財罪，係死刑、無期徒刑、
    最輕本刑為3年以上有期徒刑以外之罪，亦非高等法院管轄
    第一審案件，因被告於準備程序進行中，先就被訴事實為有
    罪之陳述，經告知被告簡式審判程序之旨，並聽取檢察官及
    被告之意見後，本院合議庭裁定由受命法官進行簡式審判程
    序，是本件之證據調查，依刑事訴訟法第273條之2規定，不
    受同法第159條第1項、第161條之2、第161條之3、第163條
    之1及第164條至第170條規定之限制，合先敘明。
二、認定被告犯罪事實之證據及理由：
  (一)上揭犯罪事實，業據被告甲○○於本院審理時坦承不諱，且
    前開不詳姓名年籍之詐欺集團人士，於98年11月15日撥打電
    話給被害人乙○○佯稱之前購物付款時，操作自動櫃員機轉
    帳付款有誤，依電話指示操作自動櫃員機即可取消錯誤，致
    被害人乙○○不疑有詐，因而陷於錯誤，依詐欺集團成員指
    示前往自動櫃員機前操作，轉帳9,006元至被告上開日盛銀
    行松江分行帳號00000000000000號帳戶內，並隨即遭該詐欺
    集團成員持上開帳戶金融卡、提款密碼提領一空等事實，亦
    據被害人乙○○於警詢時指訴綦詳（見99年度偵字第2825號
    偵查卷第5至6頁），並有郵政自動櫃員機交易明細表影本1
    紙（同上偵查卷第10頁）、被告上開日盛銀行松江分行帳戶
    開戶資料影本及歷史交易表（同上偵查卷第14至188頁）附
    卷可稽。依上開各情，足認被告之日盛銀行松江分行帳戶之
    金融卡及提款密碼確由詐欺集團成員所持有使用，並詐騙被
    害人乙○○轉帳後，用以提領上開詐得款項。
  (二)又詐欺集團之成員為避免警員自帳戶來源回溯追查出真正身
    分，乃以他人帳戶供作詐得款項出入之帳戶，此為詐欺正犯
    需利用他人帳戶之原因，相應於此，詐欺正犯亦會擔心如使
    用他人帳戶，因帳戶持有人非其本身，則所詐得款項將遭不
    知情之帳戶持有人提領，或不知情帳戶持有人逕自掛失以凍
    結帳戶之使用，甚或知情之帳戶持有人以辦理補發存摺、變
    更印鑑、密碼之方式，將帳戶內存款提領一空，致其費盡周
    章所詐得之款項化為烏有，則詐欺正犯所使用之帳戶，必須
    為其所能控制之帳戶，始能確保詐得款項。申言之，詐欺正
    犯絕不可能使用他人遺失之存摺、提款卡、印鑑、密碼之帳
    戶供作詐得款項匯入之帳戶，以免除遭真正帳戶持有人提領
    或掛失之風險。且欲使用金融卡領取款項者，須於金融機構
    設置之自動櫃員機上依指令操作，並輸入正確之密碼，方可
    順利領得款項，由此可見，如非帳戶所有人同意、授權而告
    知金融卡提款密碼等情況，單純持有金融卡之人，欲隨機輸
    入號碼而領取款項之機會，以金融卡之提款密碼至少6碼及
    提款密碼倘輸入錯誤3次，該金融卡即被停用之機制設計，
    倘未經金融卡持卡人授權之人任意輸入號碼而能與正確之提
    款密碼相符者，機率微乎其微，且如上述，詐欺正犯絕不可
    能使用其無法控制之帳戶，是本件詐欺集團必定係已確認其
    已取得被告上開日盛銀行松江分行帳戶金融卡之正確密碼，
    始有可能著手行騙被害人乙節，應堪認定。
  (三)按金融機構接受客戶申請一般存款帳戶之現況，絕大多數不
    須任何條件，亦無須任何費用，即任何人均可辦理金融帳戶
    存摺使用，如無特殊理由，實無借用他人存摺、金融卡使用
    之必要；而金融存摺、金融卡等物，事關存款人個人財產權
    益之保障，倘有不明之金錢來源，甚而攸關個人法律上之責
    任，其專有性甚高，除非本人、與本人具有信賴關係或其他
    特殊原因，難認有何流通使用之可能，一般人均有妥為保管
    防阻他人任意使用之認識；縱使特殊情況偶有交付他人使用
    之需，亦必然深入瞭解用途及合理性後，再行提供以使用，
    方符常情。且該等專有物品如落入不明人士手中，而未加以
    闡明正常用途，極易被利用為與財產有關之犯罪工具，此為
    吾人依一般生活認知所易於體察之常識。又有犯罪意圖者，
    非有正當理由，竟提供金錢代價徵求他人之帳戶，則客觀上
    可預見其目的，係供為某筆資金之存入，後再行領出之用，
    且該筆資金之存入及提領過程係有意隱瞞其流程或避免行為
    人身分曝光之用意，一般人本於通常認知能力均甚易於瞭解
    。而一般詐欺集團即常以向求職者要求提供金融帳戶存摺、
    金融卡之方法而從事如同本案之詐欺犯罪模式，報章、雜誌
    、電視亦常有報導。查被告為成年人，並非無社會經驗之人
    ，明知金融卡、提款密碼等有關個人財產、身分之物品，倘
    淪落於不明人士手中，極易被利用為與財產有關之犯罪工具
    ，竟為求職，而願將其帳戶存摺、金融卡及提款密碼等物交
    付予與其身分上不具密切關係之人，顯然對於該帳戶將作為
    不法使用，有所認知，是雖卷內事證並無積極證據證明被告
    知悉該詐欺正犯將如何犯罪，而無法於本件認定被告有與該
    詐欺集團實施詐欺犯行之共同犯意聯絡，惟被告既對將帳戶
    金融卡及提款密碼交付他人使用，可能遭持以從事財產犯罪
    有所認知，其有幫助他人犯詐欺取財罪之不確定犯罪故意甚
    明。
  (四)綜上，本件事證明確，被告犯行洵堪認定，應依法論科。
三、論罪科刑理由：
  (一)按刑法上之幫助犯，係對於犯罪與正犯有共同之認識，而以
    幫助之意思，對於正犯資以助力，未參與實施犯罪構成要件
    之行為者而言（最高法院88年度臺上字第1270號判決意旨參
    照）。本件被告係將其日盛銀行松江分行帳戶之存摺、金融
    卡及提款密碼提供予不法人士，而遭不法人士利用而成為其
    詐欺犯罪有關之犯罪工具，過程中並無證據證明被告有直接
    與被害人接觸、聯繫及領取款項之詐欺構成要件之行為，充
    其量僅足認定係詐欺取財犯罪構成要件以外之幫助行為，尚
    難遽認與實行詐欺取財犯罪之行為人本於共同犯罪之犯意聯
    絡，而有參與或分擔向被害人詐欺之犯行。況使用他人帳戶
    犯罪者，本欲利用他人帳戶以隱瞞自己身分而逃避檢警追緝
    ，是被告雖可預知使用其帳戶者將利用其所交付之帳戶供為
    詐欺不法犯行，然其主觀上有無將使用帳戶者所實施之詐欺
    犯行，視為己身犯行之共同犯意聯絡，實非無疑。是本案既
    查無證據足資證明被告有共同詐欺取財之犯意聯絡及行為分
    擔，自應認被告提供帳戶金融卡及提款密碼予不詳姓名之成
    年人士使用之犯行，僅止於幫助詐欺之犯意，而為詐欺取財
    構成要件以外之行為。是核被告所為，係犯刑法第339條第1
    項、第30條第1項前段之詐欺取財罪之幫助犯。
  (二)被告係幫助他人犯前開罪名，應依刑法第30條第2項之規定
    ，按正犯之刑減輕之。
  (三)爰審酌被告素行良好，品行尚佳，惟此次提供帳戶供詐欺集
    團詐騙他人財物，危害社會正常交易安全，增加被害人尋求
    救濟之困難，並使犯罪之追查趨於複雜，理當應受有相當程
    度之刑事責任非難，兼衡被害人所受損失金額，及被告未取
    得任何利益，並參酌被告之生活狀況及其犯罪後於本院審理
    時坦承犯行，態度尚佳等一切情狀，量處如主文所示之刑，
    並諭知易科罰金之折算標準，以資懲儆。
  (四)末查被告前未曾因故意犯罪而受有期徒刑以上刑之宣告，此
    有臺灣高等法院被告前案紀錄表在卷可稽，且已賠償被害人
    張茱維9,100元（見本院99年4月21日審判筆錄），姑念被告
    因一時短於思慮而觸犯本案犯行，且犯後深表悔意，故本院
    認被告經此教訓，當知警惕，而無再犯之虞，所宣告之刑以
    暫不執行為適當，爰宣告緩刑2年，以鼓勵向上並期自新。
    惟為確實督促被告保持善良品行，並有正確法律觀念，爰依
    刑法第74條第2項第5款、第93條第1項第2款規定，命被告應
    向檢察官指定之政府機關、政府機構、行政法人、社區或其
    他符合公益目的之機構或團體提供40小時之義務勞務，且緩
    刑期內付保護管束。如被告未遵循本院諭知之緩刑期間負擔
    而情節重大者，檢察官得依刑事訴訟法第476條及刑法第75
    條之1第1項第4款之規定，聲請撤銷本件緩刑之宣告，併予
    敘明。
據上論斷，應依刑事訴訟法第273條之1第1項、第299條第1項前
段，刑法第339條第1項、第30條第1項前段、第2項、第41條第1
項前段、第74條第1項第1款、第2項第5款、第93條第1項第2款，
刑法施行法第1條之1，判決如主文。
本案經檢察官蔡甄漪到庭執行職務
中    華    民    國    99    年    5     月    7     日
                        刑事第十二庭  法  官  陳慧萍
以上正本證明與原本無異。
如不服本判決應於收受送達後10日內向本院提出上訴書狀，並應
敘述具體理由；其未敘述上訴理由者，應於上訴期間屆滿後20日
內向本院補提理由書（均須按他造當事人之人數附繕本）「切勿
逕送上級法院」。
                                      書記官  黃慧怡
中    華    民    國    99    年    5     月    7     日
附錄本案論罪科刑法條：
中華民國刑法第339條
（普通詐欺罪）
意圖為自己或第三人不法之所有，以詐術使人將本人或第三人之
物交付者，處 5 年以下有期徒刑、拘役或科或併科 1 千元以下
罰金。
以前項方法得財產上不法之利益或使第三人得之者，亦同。
前二項之未遂犯罰之。

司法院資訊處製作；財團法人民間司法改革基金會備份。
